【裁判字號】    98,訴,960
【裁判日期】    980731
【裁判案由】    塗消所有權移轉登記    等
【裁判全文】
臺灣高雄地方法院民事判決               98年度訴字第960號
原      告  聯邦商業銀行股份有限公司
                      樓
法定代理人  丁○○
                        樓
訴訟代理人  甲○○
            戊○○
            己○○
被      告  乙○○
            丙○○
當事人間塗消所有權移轉登記等事件，本院民國98年7 月22日言
詞辯論終結，判決如下：
    主  文
被告就坐落高雄市○○區○○段一小段三一八地號土地（權利範
圍萬分之一三五）及其上建物即建號五二七九號門牌號碼高雄市
新興區○○○路二一六號九樓之一（權利範圍全部），及建號五
三Ｏ二門牌號碼高雄市新興區○○○路二一六號十三樓之二（權
利範圍萬分之二Ｏ八）之不動產所為之贈與行為（登記原因為買
賣）及所有權移轉登記行為均應予撤銷。
被告丙○○就上開不動產以買賣為原因，於民國九十七年七月十
日所為所有權移轉登記應予塗銷。
訴訟費用由被告負擔。
    事實及理由
一、原告主張：被告乙○○前向伊請領信用卡使用，惟未依約繳
    款，積欠伊新台幣（下同）514,806 元及利息、違約金，詎
    乙○○為規避執行，於民國97年7 月10日將其所有坐落在高
    雄市○○區○○段318 地號、應有部分萬分之135 之土地暨
    其上5279建號即門牌號碼高雄市新興區○○○路216 號9 樓
    之1 建物所有權全部（下稱系爭房地），以買賣為原因，移
    轉登記予被告即其姊即被告丙○○，然實際上係無償行為，
    並於同年7 月10日辦畢移轉登記，致乙○○無資力可清償上
    開債務，而侵害原告之債權。又乙○○、丙○○為二等親，
    依遺產及贈與稅法第5 條第6 項規定，其等間之買賣更應以
    贈與論。且乙○○除系爭房地外，並無其他財產可供清償，
    其等所為應已害及伊之債權，伊自得訴請撤銷該買賣及移轉
    登記行為，並請求丙○○塗銷移轉登記。爰依民法第244 條
    第1 項、第4 項規定提起本訴，並聲明求為將乙○○、丙○
    ○間就系爭房地所為之買賣行為及移轉登記行為均予撤銷及
    命丙○○將系爭房地之所有權移轉登記予以塗銷之判決。
二、被告則以：乙○○於90年間向丙○○借款100 萬元購買系爭
    房地，復於93年12月5 日、96年10月30日向丙○○各借款30
    萬元、50萬元，乙○○原本欲於97年5 月底出售系爭房地以
    清償向丙○○之借款，惟因無法順利出售，乃將系爭房地移
    轉登記予丙○○抵償債務，並由丙○○繳納系爭房地剩餘之
    貸款，其等間就系爭房地所為買賣行為確屬真正，且屬有償
    行為。又乙○○將系爭房地移轉登記予丙○○時，每月尚有
    固定收入，足以支付原告信用卡之每月繳款金額，迄至97年
    11月後，始因失業而無力繳納信用卡帳款，足徵乙○○於移
    轉系爭房地時，並無害及原告債權情事發生，況系爭房地已
    設定本金最高限額492 萬元之第一順位抵押權予國泰人壽保
    險股份有限公司，原告為普通債權人，縱就系爭房地為強制
    執行，亦未必可分得價金，原告之請求，並無理由等語，資
    為抗辯。並聲明請求駁回原告之訴。
三、兩造爭執及不爭執事項：
  (一)不爭執部分：
    1.乙○○前向原告請領信用卡使用，惟未依約繳款，積欠原
      告514,806 元及其中498,500 元，自97年11月25日起至清
      償日止，按年息19.99 ％計算之利息，暨自97年11月25日
      起至清償日止，以每月3,000 元計算之違約金。
    2.乙○○於97年7 月10日，以買賣為原因，將系爭房地移轉
      登記予丙○○。
    3.乙○○除系爭房地外，並無其他財產可供清償對原告之上
      開債務。
    4.乙○○、丙○○為姐妹關係。
  (二)爭執部分：
    1.被告就系爭房地所為移轉登記行為，究屬有償或無償行為
      ？
    2.被告就系爭房地所為買賣及移轉登記行為，是否有害及原
      告對乙○○之債權？
四、被告就系爭房地所為移轉登記行為，究屬有償或無償行為？
  (一)按民法第244 條第1 、2 項所稱之無償或有償行為，係以債
    務人與第三人間之行為是否互為對價關係之給付為其區別之
    標準（最高法院95年臺上字第2609號判決參照）。而無對價
    關係之無償行為，通常均為消極之事實，有對價關係之有償
    行為，通常多為積極事實。是倘債務人所為之行為究為有償
    或無償行為有所爭執、不明時，自應由債務人就其所為法律
    行為係有對價關係之積極事實，負舉證之責任。
  (二)查本件被告2 人固提出本票3 紙、被告丙○○自90年1 月31
    日起至98年6 月8 日止之中國農民銀行（後為合庫銀行所合
    併）及第一銀行存款存摺影本、不動產專任委託銷售契約書
    及切結書（見本院卷第55、94至100 頁、56至58頁、59頁）
    等件為據，並辯稱：被告乙○○於90年7 月間購買系爭房地
    時，曾向被告丙○○借款100 萬元作為購屋款項之支付，之
    後被告乙○○又因資金周轉所需，陸續於93年12月5 日、96
    年10月30日向被告丙○○調借30萬元及50萬元，3 次借款均
    由丙○○以現金交付，並有被告所提之本票影本3 紙可證。
    又被告乙○○最後一次向被告丙○○借款時雖曾承諾要將系
    爭房地在97年5 月前賣出以供償還債務。惟因系爭房地委託
    房仲業者賣屋數月均無人購買，被告乙○○始將系爭房地移
    轉予被告丙○○，並約定以丙○○對乙○○之上開借款債權
    及繼續繳納系爭房地之房貸作為對價，故其2 人間移轉系爭
    房地之行為係屬有償行為等情。惟查：
  1.被告乙○○雖於本院審理中明確陳稱：向丙○○借款之金額
    及時間均如本票上之發票日期所載（即90年7 月1 日、93年
    12 月5日、96年10月30日）等情，而被告丙○○亦附和其詞
    復陳稱：伊借給姊姊乙○○之金錢是累積後才提領出來云云
    （見本院卷第83頁、135 頁），惟觀諸被告丙○○所提之中
    國農民銀行及第一銀行存款存摺影本，在被告2 人所稱之90
    年7 月1 日、93年12月5 日、96年10月30日等3 個時點，並
    無任何領款之紀錄（見本院卷第95頁、97頁背面、99頁背面
    ），足認被告丙○○並無在上開3 個時點領出被告2 人所稱
    之100 萬元、30萬元及50萬元。準此，被告2 人所辯：乙○
    ○有向丙○○借款180 萬元乙節，即非屬實，尚難為本院所
    採信。
  2.再觀諸本院依職權向高雄市政府地政處新興地政事務所調閱
    之系爭房地移轉登記資料之記載，系爭房地之買賣總金額為
    21 0萬756 元（見本院卷第37、41頁，土地部分之買賣總金
    額記載為111 萬2,056 元，建物部分之買賣總金額記載為97
    萬8,700 元）；又系爭房地97年7 月前之貸款餘額應為300
    萬6,270 元乙節，亦有被告所提之系爭房地97年7 月份收據
    乙紙可按（見本院卷第60頁，根據該紙收據記載，97年7 月
    繳款7,358 元之本金與7,891 元之利息後之貸款本金餘額為
    29 9萬8,912 元，故可推算97年6 月之貸款本金餘額為300
    萬6,270 元），而堪信實，則系爭房地果如被告2 人所述，
    係以被告乙○○積欠丙○○之債務，及系爭房地貸款之債務
    作為買賣總金額（加計後之結果應約為480 萬元），何以系
    爭房地之移轉登記資料所記載之買賣總金額僅為210 萬756
    元？顯見被告2 人此部分所陳，亦非可採。
  3.又在本院依職權向高雄市政府地政處新興地政事務所調閱之
    系爭房地移轉登記資料中，尚有財政部高雄市國稅局贈與稅
    繳清證明書，其上記載略以：由納稅義務人乙○○繳清贈與
    稅4 萬6,480 元等語（見本院卷第42頁），則果被告2 人就
    系爭房地之移轉登記係屬「買賣」，何需由被告乙○○繳納
    贈與稅？且本院將此點質諸被告2 人時，被告2 人僅推稱：
    系爭房地移轉登記是委由代書辦理，渠等並不知情云云（見
    本院卷第136 頁、137 頁），然「買賣」與「贈與」二者截
    然不同，一般人縱無法律上專業知識亦可清楚分辨，何以在
    被告2 人認為屬於「買賣」之交易過程中，出現需繳納贈與
    稅之情形，被告2 人卻無所知，亦未將此點詢問代為辦理之
    代書？顯見被告對於此部分之陳述尚有保留，未將實情和盤
    托出。又按「財產之移動，具有左列各款情形之一者，以贈
    與論，依本法規定，課徵贈與稅：六、二親等以內親屬間財
    產之買賣。但能提出已支付價款之確實證明，且該已支付之
    價款非由出賣人貸與或提供擔保向他人借得者，不在此限。
    」為遺產及贈與稅法第5 條第6 款所明定。觀諸該條文意旨
    與被告乙○○確有繳納贈與稅之事實，可推認應係被告丙○
    ○無法提出「已支付價款之確實證明」之文件，始會由被告
    乙○○向國稅局繳納贈與稅。準此，被告丙○○既無法提出
    確切之支付價款之證明，足見系爭房地並非由被告丙○○以
    「有償」之方式向被告乙○○所購得。
  4.此外，在系爭房地移轉登記予被告丙○○後，因被告乙○○
    仍為借款名義人，所以系爭房屋貸款之收款事宜，仍係由被
    告乙○○與收款之國泰人壽保險股份有限公司（下稱國泰人
    壽）業務員劉戀聯繫，且收款之方式仍維持系爭房地移轉登
    記前之收款方式（即將所欲付之每期款項託由被告乙○○之
    友人即美容院老闆娘轉交予劉戀），業經證人劉戀到庭證述
    屬實（見本院卷第84頁），且經本院函詢國泰人壽關於系爭
    房地之貸款自97年6 月至98年5 月間係由何人繳納乙節，該
    公司亦明確覆稱：由被告乙○○繳付等語，有卷附之該公司
    函文可證（見本院卷第79頁）。是被告2 人雖辯稱：系爭房
    地移轉予被告丙○○後都是由丙○○將現金交付予乙○○，
    由乙○○與劉戀聯絡並負責交付款項事宜云云，然審諸系爭
    房地之借款名義人在系爭房地移轉後，仍為被告乙○○，而
    國泰人壽公司亦明確回覆本院系爭房地貸款仍由被告乙○○
    所繳納，顯與被告2 人前開所稱：要由被告丙○○負擔系爭
    房地之剩餘房貸乙情不符，且系爭房地在移轉登記後，仍繼
    續由被告乙○○與業務人員聯繫繳款事宜，並未由目前系爭
    房地之名義所有權人即被告丙○○負責聯繫等種種跡證，均
    足徵系爭房地貸款繳款之相關事宜仍係由被告乙○○所負責
    。則果系爭房地確已由被告乙○○「出賣」予被告丙○○，
    何以被告乙○○仍需操心系爭房地貸款及繳款事宜？由此益
    見，系爭房地已由被告乙○○「出賣」予被告丙○○乙節，
    確非屬實。
  5.綜上，被告2 人所辯乙○○有向丙○○借款180 萬元乙節既
    非屬實，又被告向本院所陳之系爭房地買賣金額與其2 人實
    際上在地政事務所登記資料之記載有明顯差距，及被告乙○
    ○又曾因移轉系爭房地予被告丙○○時曾經繳納贈與稅，且
    系爭房地在移轉登記後仍由被告乙○○負責貸款繳納等相關
    事宜，足認被告2 人移轉系爭房地之行為，應屬無償之贈與
    行為無訛。
  (三)綜上所述，被告2 人既無法明確證明其就系爭房地所為之移
    轉登記行為確有支付對價之行為，自應認渠等就系爭房地所
    為之移轉登記行為係屬無償之贈與行為。
五、被告就系爭房地所為買賣及移轉登記行為，是否有害及原告
    對乙○○之債權？
  (一)按「債務人所為之無償行為，有害及債權者，債權人得聲請
    法院撤銷之，民法第二百四十四條第一項定有明文。是否有
    害及債權，以債務人行為時定之，故有害於債權之事實，須
    於行為時存在，苟於行為時有其他足以清償債務之財產，縱
    日後債務人財產減少，仍不構成詐害行為。」有最高法院90
    年度台上字第2194號判決意旨可資參照。是若債務人為無償
    行為之際，確有害於債權者，債權人即得聲請法院撤銷該無
    償行為。
  (二)經本院依職權調閱被告乙○○之97年度年度所得及財產資料
    之結果，被告乙○○除系爭房地外，於97年間並無其他不動
    產或具有財產價值之其他資產，且其97年間之所得總計僅為
    248,400 元乙情，有稅務電子閘門財產所得調件明細表在卷
    可證（見本院卷第131 頁），而堪信實。又被告乙○○自其
    移轉系爭房地後之97年7 月間開始，對於其所積欠原告之信
    用卡等債務，已無法繳足每月最低繳款金額1 萬5 千多元之
    事實，亦有卷附原告所提之歷史帳單查詢可證（見本院卷第
    16 至18 頁），亦堪採認。再者，系爭房地目前之鑑估價格
    約為481 萬元乙節，亦有卷附之國泰人壽公司之函文及所附
    之房貸鑑價資料可據（見本院卷第128 、129 頁），而堪採
    信。則被告乙○○自移轉系爭房地予被告丙○○後之97年7
    月間開始，既確已無法繳足所積欠原告之最低每月應繳款金
    額，而觀諸被告乙○○之97年全年所得248,400 元亦確實無
    法償還所積欠原告欠款之本金514,806 元，且系爭房地之價
    估價格481 萬元扣除被告乙○○移轉登記時所積欠之房貸約
    300 萬元，尚餘有約181 萬元之價值，足認被告乙○○將系
    爭房地無償移轉登記予被告丙○○確會損及原告之債權。是
    以，原告基於債權人之地位，主張行使民法第244 條之撤銷
    權，請求將被告間就系爭不動產所為之贈與行為及所有權移
    轉行為撤銷，並命被告丙○○將上開所有權移轉登記予以塗
    銷，自屬有據。
五、綜上所述，原告為被告乙○○之債權人，被告間就系爭房地
    之無償贈與行為及移轉所有權之物權行為，確已害於原告債
    權之實現。從而，原告依據民法第244 條第1 項、第4 項規
    定提起本訴，求為判決撤銷被告間就系爭房地以「買賣」為
    原因（實際應為贈與）移轉原因之債權及物權行為，並訴請
    被告丙○○應將系爭房地所有權移轉登記予以塗銷，為有理
    由，應予准許。
六、又本件事證已臻明確，原告與被告間之其餘攻擊與防禦方法
    ，均與判決結果不生影響，亦不再一一論述，併此敘明。
七、據上論結，本件原告之訴為有理由，依民事訴訟法第85條第
    1 項，判決如主文。
中    華    民    國    98    年    7     月    31    日
                  民事第六法庭  法  官   吳志豪
以上正本係照原本作成。
如不服本判決，應於判決送達後20日內向本院提出上訴狀，同時
表明上訴理由（原判決所違背之法令及其具體內容或依訴訟資料
可認為原判決有違背法令之具體事實）；如已於本判決宣示後送
達前提起上訴者，應於判決送達後10日內補具上訴理由（均須按
他造當事人之人數附繕本）。
中    華    民    國    98    年    7     月    31    日
                                 書記官   劉音利


司法院資訊處製作；財團法人民間司法改革基金會備份。
